---
title: "Aula 9"
format: html
editor: visual
---

# Pacotes

Carregando pacotes necessários no código.

```{r message=FALSE, warning=FALSE}
library(gsheet)
library(tidyverse)
library(ggthemes)
library(lme4)
library(car)
library(DHARMa)
library(performance)
library(r4pde)
library(broom) # para usar a função 'do()'
library(patchwork)
library(emmeans)
library(multcomp)
```

# Importando banco de dados

Dados referentes a um ensaio realizado em DBC com parcelas subdividida, em esquema fatorial 6x2 com 4 repetições, totalzando 12 tratamentos. Os níveis do primeiro fator composto pelos híbridos: 30F53 HX; 30F53 YH; 30K64; 30S31H; 30S31YH e BG7049H. Os níveis do segundo fator composto por 2 métodos de inoculação: pin e silk.

```{r}
dados <- gsheet2tbl('https://docs.google.com/spreadsheets/d/1bq2N19DcZdtax2fQW9OHSGMR0X2__Z9T/edit#gid=1345524759')
```

## Gráfico

```{r}
dados |> 
  ggplot(aes(method, index)) +
  geom_jitter(width = 0.1, alpha = 0.5, color = 'black') + 
  facet_wrap(~hybrid) + 
  stat_summary(fun.data = 'mean_cl_boot', color = 'black') + 
  theme_clean()
  
```

## Modelo para subdividida

### Dados índice de doença

```{r}
dados <-  dados |> 
  mutate(block = as.factor(block))

mix2 <-  lmer(index ~ hybrid * method + block +(1|block/hybrid),data = dados )

Anova(mix2)

```

### Premissas

Premissa de homogeneidade de variâncias não atendida.

```{r}
check_heteroscedasticity(mix2)
check_normality(mix2)
```

### Trasnformação dos dados

Transformação por raiz quadrada.

```{r}
mix2 <- lmer(sqrt(index) ~ hybrid*method + block + (1|block/hybrid), data = dados)
mix2

Anova(mix2)
```

Premissas atendidas!

```{r}
check_normality(mix2)
check_heteroscedasticity(mix2)
```

### Teste de comparações múltiplas

```{r}
medias_milho <- emmeans(mix2,
                        ~ hybrid | method,
                        type = "response")
medias_milho
medias_milho2 <- emmeans(mix2,
                         ~ method | hybrid,
                         type = "response")
medias_milho2

cld(medias_milho2, Letters = letters)
```

## Dados de produtividade

### Modelo e ANOVA

```{r}
mix3 <- lmer(sqrt(yield) ~ hybrid*method + block + (1|block/hybrid), data = dados)

Anova(mix3)
```

### Premissas

Premissas OK!

```{r}
check_normality(mix3)
check_heteroscedasticity(mix3)
```

### Teste de comparações múltiplas

```{r}
cld(emmeans(mix3, ~ hybrid | method,
                    type = "response"), Letters = letters)
```

# Dados

Banco de dados referente a 3 experimentos onde se avaliaram o estande de plantas ao longo do tempo. Os ensaios foram conduzidos em DBC com 4 repetições.

```{r}
dados <- gsheet2tbl('https://docs.google.com/spreadsheets/d/1bq2N19DcZdtax2fQW9OHSGMR0X2__Z9T/edit#gid=401662555')
```

# Gráfico

```{r}
dados |> 
  ggplot(aes(trat, nplants)) +
  geom_jitter(alpha = 0.5) +
  geom_smooth(method = 'lm', se = F) +
  stat_summary(fun.data = 'mean_cl_boot', color = 'black') +
  facet_wrap(~ exp) +
  labs(x = 'Dias', y = 'Estande de plantas')
```

## Dados do experimento 1

### Gráfico

```{r}
exp1 <-  dados |> 
  filter(exp == 1)

exp1 |> 
  ggplot(aes(x = trat, y = nplants)) +
  geom_point() + 
  geom_smooth(method = 'lm', se = F)+
  labs(x = 'Dias', y = 'Estande de plantas')
```

### Ajuste da regressão

A regressão explica pouco a variação dos dados, visto que o coeficiente de determinação foi muito baixo.

```{r}
lm1 <- lm(nplants ~ trat, 
          data = exp1)

summary(lm1)
```

## Dados do experimento 2

### Gráfico

```{r}
exp2 <-  dados |> 
  filter(exp == 2)

exp2 |> 
  ggplot(aes(x = trat, y = nplants)) +
  geom_point() + 
  geom_smooth(method = 'lm', se = F)+
  labs(x = 'Dias', y = 'Estande de plantas')
```

### Ajuste da regressão

O coeficiente de determinação também foi baixo.

```{r}
lm2 <- lm(nplants ~ trat, 
          data = exp2)

summary(lm2)
```

# Dados do experimento 3

### Gráfico

```{r}
exp3 <-  dados |> 
  filter(exp == 3)

exp3 |> 
  ggplot(aes(x = trat, y = nplants)) +
  geom_point() + 
  geom_smooth(method = 'lm', se = F)
```

### Ajuste do modelo

O coeficiente de determinação nesse caso foi um pouco maior. No entanto, não é considerado alto, visto que foi de 0,6.

```{r}
lm3 <- lm(nplants ~ trat, 
          data = exp3)

summary(lm3)
```

### GLMs

Ajustando dois modelos lineares generalizados e testando o ajuste em função do tipo de distribuição dos dados informados na função `glm()`. Para selecionar o melhor modelo, além de considerar o valor do coeficiente de determinação, levou-se em conta o do critério de Akaike. A Função `AIC()` do pacote **stats**, calcula esse valor. A interpretação é que quanto menor o valor de AIC, melhor. Abaixo, foi ajustados dois modelos aos dados do experimento 2. Os modelos **glm2** e **glm2b** tiveram valores de AIC de 194,95 e 210,23, respectivamente. Logo, o primeiro modelo foi o que melhor se ajustou aos dados.

```{r}
glm2 <- glm(nplants ~ trat, family = 'gaussian', data = exp2)

summary(glm2)

AIC(glm2) # quanto menor, melhor

glm2b <-  glm(nplants ~ trat, family = 'poisson', data = exp2)

summary(glm2b)
AIC(glm2b)
```

# Dados: Mofo branco da soja

## Gráfico de dispesão

```{r}

wm <- WhiteMoldSoybean

wm |> 
  ggplot(aes(inc, yld)) +
  geom_point() +
  #facet_wrap(~ study) +
  theme_minimal() +
  geom_smooth(method = 'lm', se = T) +
  labs(x = 'Incidência', y = ' Produtividade (kg/ha)')
```

## Ajuste do modelo

```{r}
mofo1 <-  lm(yld ~ inc, data = wm)
summary(mofo1)
```

```{r}
fit_all <- wm |> 
  group_by(study) |> 
  do(tidy(lm(.$yld ~ .$inc), conf.int = T))
fit_all
```

```{r}
fit_all.interc <- fit_all |> 
  filter(term == "(Intercept)")

p1 <- fit_all.interc |> 
  ggplot(aes(x = estimate)) +
  geom_histogram(bins = 8, color = 'white') +
  theme_clean() +
  labs(x = 'Intercept')

fit_all.inc <- fit_all |> 
  filter(term == ".$inc")

p2 <- fit_all.inc |> 
  ggplot(aes(x = estimate)) +
  geom_histogram(bins = 8, color = 'white') +
  theme_clean() +
  labs(x = 'Incidence')


p1 + p2
```

```{r}
mofo3 <-  lmer(yld ~ inc + (inc|study), data = wm, REML = F)

summary(mofo3)
Anova(mofo3) # para obter o valor p

confint(mofo3, method = 'Wald') # para o calcular o IC
```
