---
title: "Aula 5"
format: html
editor: visual
warning: false
message: false
---

# Pacotes

Carregando pacotes que serão utilizados no decorrer do código.

```{r message=FALSE, warning=FALSE}
library(gsheet) # para importar os dados contidos de uma planilha google 
library(tidyverse) # Utilizado para a manipulação de dados
library(ggthemes) # para mais opções de temas gráficos
library(patchwork) # para organização dos gráficos
```

# Banco de dados

O banco de dados para ser analisado é referente as notas das sabatina 1 e 2 aplicadas a turma da disciplina de Análise de Dados do 1° semestre de 2024.

```{r}
notas <- gsheet2tbl("https://docs.google.com/spreadsheets/d/1bq2N19DcZdtax2fQW9OHSGMR0X2__Z9T/edit#gid=1092065531")

notas <- notas |> 
  mutate(prova = ifelse(prova == 1, "Prova 1", "Prova 2")) # Alterando os valores da coluna "prova"
```

# Sumarizando os dados

Nota-se que as notas entre as duas provas possuem comportamento de distribuições bem similares. Para valores de média, desvio padrão, mediana e somatório muito semelhantes. Diferença numericamente maior é observado na variância dos dados entre as duas provas. Uma vez que se calcula o quadrado do erro, as difereças entre os erros se tornam mais evidentes.

```{r}
notas |> 
  group_by("Prova" = prova) |> 
  summarise(Média = mean(nota),
            sd = sd(nota),
            Variância = var(nota),
            Mediana = median(nota),
            Somatório = sum(nota)) |> 
  mutate(across(where(is.numeric), round, 1)) |> 
  knitr::kable() 
```

# Gráficos

## Histograma

As notas das provas 1 e 2 foram plotadas em histogramas e a média indicada por um linha vertical tracejada. Observa-se que a turma em sua maioria tem notas mais elevadas. Poucos estudantes tiveram notas muito baixas nas provas.

```{r}
p1 <- notas |> 
  filter(prova == 'Prova 1') |> 
  ggplot(aes(nota)) +
  geom_histogram(bins = 5, color = 'black', fill = 'lightgreen')  +
  geom_vline(xintercept = mean(notas$nota), linetype = "dashed", color = "red", size = 1) +
  labs(y = 'Frequency', x = 'Nota') +
  theme_clean()+
  ylim(0, 7)+
  annotate(geom = 'text',
           x = 73,
           y = 7.5,
           label = 'Mean') +
  #facet_wrap(~ prova) +
  theme(legend.position = 'none')

p2 <- notas |> 
  filter(prova == 'Prova 2') |> 
  ggplot(aes(nota)) +
  geom_histogram(bins = 5, color = 'black', fill = 'lightblue')  +
  geom_vline(xintercept = mean(notas$nota), linetype = "dashed", color = "red", size = 1) +
  labs(y = 'Frequency', x = 'Nota') +
  theme_clean()+
  ylim(0, 7)+
  annotate(geom = 'text',
           x = 73,
           y = 7.5,
           label = 'Mean') +
  #facet_wrap(~ prova) +
  theme(legend.position = 'none')

p1 + p2
```

## Boxplot

O boxplot abaixo deixa claro que a distribuição dos notas entre as duas provas são bem semelhantes como já observado anteriormente. Com valores de amplitude dos dados, primeiro, segundo e terceiro quartis muito próximos.

```{r}
notas |> 
  ggplot(aes(x = prova, y = nota)) +
  geom_boxplot(fill = 'gray') +
  geom_jitter(width = 0.1, alpha = 0.7, color = 'darkred', size = 3) +
  theme_clean() +
  labs(x = '', y = 'Nota') 
  
```

## Dispersão

O gráfico abaixo apresenta a dispersão das notas e indica a percentagem de alunos que tiverem notas abaixo da nota de referência em cada prova aplica.

Utilizando a nota de referência hipotética (75), 45,45 % dos alunos tiveram notas abaixo de 75, enquanto na segunda prova, 40,91 % dos alunos tiveram notas abaixo de 75. Indicando melhora das notas entre a primerira e segunda avaliação. Esse diferença, representa que um aluno teve nota maior ou igual a 75 na segunda prova quando comparado a primeira que na prática pode não ser tão significante.

```{r}
p1 <- notas |> 
  filter(prova == 'Prova 1', nota < 75) |> 
  nrow()/ notas |> 
  filter(prova == 'Prova 1') |> nrow() * 100
p1 <- round(p1, 2)


p2 <- notas |> 
  filter(prova == 'Prova 2', nota < 75) |> 
  nrow()/ notas |> 
  filter(prova == 'Prova 2') |> nrow() * 100
p2 <- round(p2, 2)

notas |> 
  ggplot(aes(x = prova, y = nota, color = prova)) +
  geom_jitter(width = 0.2, alpha = 0.6, size = 3) +
  geom_hline(yintercept = 75, linetype = "dashed", color = "darkgrey", size = 1) +
  theme_clean() +
  labs(x = '', y = 'Nota') +
  annotate(geom = 'text', 
           x = 1.5, 
           y = 77, 
           label = 'Nota referência (75)') +
  annotate(geom = 'text', 
           x = 0.7, 
           y = 60, 
           label = paste(p1, '%', sep = ' ')) +
  annotate(geom = 'text', 
         x = 2.3, 
         y = 60, 
         label = paste(p2, '%', sep = ' ')) +
  theme(legend.position = 'none') 
```

# Conclusão

O comportamento das notas entre as duas provas são praticamente iguais, apesar de tentar encontrar possíveis diferenças entre as notas das provas, não considero que elas possuem sentido prático. Umas vez que no gráfico de disperção a diferença encontrada é referente apenas a um aluno.
